---
output: github_document
---

<!-- README.md is generated from README.Rmd. Please edit that file -->

```{r, include = FALSE}
knitr::opts_chunk$set(
  collapse = TRUE,
  comment = "#>",
  fig.path = "man/figures/README-",
  out.width = "100%"
)
```

# DirectLiNGAM

<!-- badges: start -->
[![Lifecycle: experimental](https://img.shields.io/badge/lifecycle-experimental-orange.svg)](https://lifecycle.r-lib.org/articles/stages.html)
<!-- badges: end -->

LiNGAM is a new method for estimating structural equation models or linear Bayesian networks. It is based on using the non-Gaussianity of the data.

This package is a port of the Python lingam package to R.

- [The LiNGAM Project](https://sites.google.com/view/sshimizu06/lingam)
- [lingam](https://github.com/cdt15/lingam)

`DirectLiNGAM` は、Pythonで公開されている [LiNGAM パッケージ](https://github.com/cdt15/lingam) (LiNGAM: Linear Non-Gaussian Acyclic Model) の R 言語への移植版です。

現在、開発中のアルファ版であり、動作確認とフィードバックを目的として公開しています。

## 特徴
* Direct LiNGAM アルゴリズムの実装
* ブートストラップ法による因果構造の安定性評価
* DiagrammeR を用いた推定結果の可視化

## Installation

You can install the development version of DirectLiNGAM from [GitHub](https://github.com/) with:

``` r
# install.packages("pak")
pak::pak("morimotoosamu/DirectLiNGAM")
```


## Requirements

- DiagrammeR


## Example

サンプルデータの呼び出しとDirect LiNGAMの実行。

```{r example}
library(DirectLiNGAM)
data(LiNGAM_sample)

model <- direct_lingam(LiNGAM_sample)
```

推定された因果順序。

```{r causal_order}
cat("Index: ", model$causal_order, "\n")
cat("Names: ", colnames(LiNGAM_sample)[model$causal_order], "\n")
```

推定された隣接行列

```{r adjacency_matrix}
B_hat <- model$adjacency_matrix
colnames(B_hat) <- rownames(B_hat) <- colnames(LiNGAM_sample)
cat("\n--- Estimated Adjacency Matrix ---\n")
print(round(B_hat, 3))
```


推定された因果グラフの描画

```{r plot_adjacency}
plot_adjacency_diagrammer(
  B_hat,
  threshold = 1,
  labels = colnames(LiNGAM_sample),
  graph_label = "Estimated Causal Structure (Direct LiNGAM)",
  rankdir = "TB",
  shape = "ellipse",
  fillcolor = "lightyellow"
)
```


総合因果効果の推定

```{r total_effects}
estimate_all_total_effects(LiNGAM_sample, model)
```



事前知識を用いた推定


誤差独立性の p 値


## 注意事項
本パッケージは Python 版のすべての機能を網羅しているわけではありません。

本パッケージには Python 版に存在しない機能も追加されています。

## ライセンス
MIT License - オリジナルの作者である Shohei Shimizu 氏らに敬意を表します。

## フィードバック
バグの報告や機能のリクエストは、GitHub の Issues までお寄せください
