---
title: "Causal Discovery with lingamr"
output: rmarkdown::html_vignette
vignette: >
  %\VignetteIndexEntry{Causal Discovery with lingamr}
  %\VignetteEngine{knitr::rmarkdown}
  %\VignetteEncoding{UTF-8}
---

```{r, include = FALSE}
knitr::opts_chunk$set(
  collapse = TRUE,
  comment = "#>",
  fig.width = 6,
  fig.height = 5
)
set.seed(0)
```

このビニェットでは、`lingamr` を使った因果探索の一連のワークフローを、
サンプルデータを用いて順に解説します。

```{r setup}
library(lingamr)
```


## サンプルデータ

`generate_lingam_sample_6()` は 6 変数の LiNGAM モデルに従う人工データと、
その真の隣接行列を返します。
データはdataに、隣接行列はtrue_adjacencyに格納されています。

```{r sample1_matrix6_1}
x1k <- generate_lingam_sample_6(n = 1000)

x1k$data |>
  head()
```

```{r sample1_matrix6_2}
x1k$true_adjacency 
```

plot_adjacency関数を使うと、隣接行列に基づいた因果グラフを描画できます。
```{r sample1_matrix6_3}
x1k$true_adjacency |>
  plot_adjacency(
    labels  = colnames(x1k$data),
    title   = "True causal structure",
    rankdir = "TB",
    shape   = "circle"
  )
```


## 因果探索 (Causal Discovery)

`lingam_direct()` で Direct LiNGAM を実行します。独立性の評価はデフォルトでは
相互情報量 (mutual information) を用い、パス係数の算出には適応的 LASSO 回帰が
使われます。

独立性の評価にHSICを使うには 引数measure に "kernel" を指定します。
処理に大変時間がかかることに注意が必要です。

```{r lingam_direct}
model <- x1k$data |>
  lingam_direct()
```


### 因果の順序 (Causal Order)

推定された因果の順序は causal_order にインデックス番号として格納されています。
```{r causal_order}
# index number
model$causal_order

# variable name
colnames(x1k$data)[model$causal_order]
```


### 推定された隣接行列 (Estimated Adjacency Matrix)

推定された効果の量を確認します。デフォルトでは適応的LASSO回帰の回帰係数が用いられます。

```{r adjacency_matrix}
model$adjacency_matrix |>
  round(3)
```


### 因果グラフの描画

推定された隣接行列に基づいて、因果グラフを描きます。

```{r plot_adjacency}
model$adjacency_matrix |>
  plot_adjacency(
    labels    = colnames(model$adjacency_matrix),
    title     = "Estimated Causal Structure (Direct LiNGAM)",
    rankdir   = "TB",
    shape     = "ellipse",
    fillcolor = "lightgreen"
  )
```


## 総合因果効果 (Total Causal Effect)

推定されたすべての総合効果を算出します。

```{r total_effects}
x1k$data |>
  estimate_all_total_effects(model) |>
  round(3)
```


## 事前知識を用いた推論 (Prior Knowledge)

事前知識を用いた実行例です。

### インデックスでの指定

- 変数の数は 6 個
- x3 is an exogenous variable.
- x1, x4, and x5 are sink variables.
- x0 to x2 are no path.

```{r make_prior_knowledge1_index}
pk1 <- make_prior_knowledge(
  n_variables         = 6,
  exogenous_variables = 4,
  sink_variables      = c(2, 5, 6),
  no_paths            = list(c(3, 1), c(1, 3))
)

pk1
```

Direct LiNGAM を実行する際に、引数 `prior_knowledge` に事前知識を指定します。

```{r LiNGAM_with_pk_1}
model_pk1 <- x1k$data |>
  lingam_direct(prior_knowledge = pk1, lambda = "BIC")

cat("Causal Order: ", colnames(x1k$data)[model_pk1$causal_order], "\n")
```

結果の隣接行列に基づいて因果グラフを描きます。

```{r LiNGAM_with_pk_2}
model_pk1$adjacency_matrix |>
  round(3)

model_pk1$adjacency_matrix |>
  plot_adjacency(
    labels    = colnames(model_pk1$adjacency_matrix),
    title     = "Estimated (with Prior Knowledge)",
    rankdir   = "TB",
    shape     = "circle",
    fillcolor = "lightgreen"
  )
```


## 誤差変数間の独立性 (Independence between error variables)

LiNGAM では残差が独立であることを仮定しています。
`get_error_independence_p_values()` は残差間の独立性の検定の p 値を返します
(default: Spearman)。

```{r Independence_between_error_variables1}
result <- x1k$data |>
  lingam_direct()

p_vals <- x1k$data |>
  get_error_independence_p_values(result)

round(p_vals, 3)
```


## 非ガウス性という前提

LiNGAM の理論的な核心は、**誤差項が非ガウス分布に従う**という仮定です。誤差が
ガウス分布の場合、因果の**向き**は原理的に識別できなくなり（同じ分布を説明する
逆向きのモデルが存在してしまう）、推定結果は信頼できません。

`generate_lingam_sample_6()` の `noise_dist` 引数で誤差分布を切り替え、この違いを
実際に確かめてみます。真の構造は次のとおりです（根は x3）。

```{r nongauss_true}
set.seed(0)
truth <- generate_lingam_sample_6(noise_dist = "uniform")

truth$true_adjacency |>
  round(1)
```

### 非ガウス誤差（一様分布）— うまくいく場合

```{r nongauss_uniform}
fit_uniform <- lingam_direct(truth$data)

# 推定された因果順序（真の根 x3 が先頭に来る）
colnames(truth$data)[fit_uniform$causal_order]

# 推定隣接行列は真の構造をほぼ完全に復元する
fit_uniform$adjacency_matrix |>
  round(1)
```

### ガウス誤差 — 失敗する場合

同じ因果構造でも、誤差をガウス分布にすると結果が崩れます。

```{r nongauss_gaussian}
gauss <- generate_lingam_sample_6(noise_dist = "gaussian")
fit_gauss <- lingam_direct(gauss$data)

# 因果順序が真の構造と一致しない（根 x3 が先頭に来ない）
colnames(gauss$data)[fit_gauss$causal_order]

fit_gauss$adjacency_matrix |>
  round(1)
```

非ガウス誤差では真の隣接行列がそのまま復元されるのに対し、ガウス誤差では因果順序も
係数も真の構造から大きく外れます。これが「LiNGAM はデータの非ガウス性を利用して
因果の向きを決める」と言われる所以です。実データに適用する際は、次節のように
**残差の正規性を検定**して、この前提が成り立っているかを確認することが重要です。


## 残差の正規性の検定

残差の正規性の検定を行います。LiNGAM は非ガウス性を仮定するため、正規性が
**棄却される**（p 値が小さい）ほうがモデルの前提に合致します。

```{r nortest}
# Shapiro-Wilk (default)
x1k$data |>
  test_residual_normality(result)
```

QQ プロットでも残差の正規性を確認します。

```{r qqplot}
x1k$data |>
  plot_residual_qq(result)
```


## ブートストラップ (Bootstrap Direct LiNGAM)
ブートストラップ法でモデルの確からしさを確認します。

```{r lingam_direct_bootstrap}
bs_model <- x1k$data |>
  lingam_direct_bootstrap(n_sampling = 100L, seed = 42)

bs_model
```

反復回数や変数が多い場合は、`parallel = TRUE` を指定するとマルチコアで高速に
実行できます。使用コア数は `n_cores` で指定します（未指定時は安全のため最大 2
コア）。

```{r lingam_direct_bootstrap_parallel, eval = FALSE}
bs_model <- x1k$data |>
  lingam_direct_bootstrap(
    n_sampling = 100L,
    seed       = 42,
    parallel   = TRUE,
    n_cores    = 4L
  )
```

なお並列実行時は L'Ecuyer の並列乱数ストリームを使用するため、同じ `seed`・同じ
`n_cores` であれば結果は再現しますが、逐次実行（`parallel = FALSE`）の結果とは
数値的に一致しません。


### ブートストラップの結果確認

ブートストラップ法の結果から各パスの出現割合や係数の平均値を算出します。

```{r get_causal_direction_counts}
bs_model |>
  get_causal_direction_counts(labels = names(x1k$data))
```


### 平均因果効果の隣接行列

ブートストラップの結果から隣接行列を作成します。

```{r get_adjacency_matrix_summary}
bs_adjacency_matrix <- bs_model |>
  get_adjacency_matrix_summary(stat = "median")

bs_adjacency_matrix |>
  round(3)
```

推定された隣接行列の可視化します。
```{r plot_bootstrap}
bs_adjacency_matrix |>
  plot_adjacency(
    labels    = colnames(x1k$data),
    title     = "Estimated (with Bootstrap)",
    rankdir   = "TB",
    shape     = "circle",
    fillcolor = "lightgreen"
  )
```


### 各パスの出現割合の行列

各パスの出現割合の行列を算出します。

```{r get_probabilities}
bs_model |>
  get_probabilities()
```


### 平均総合効果

各パスの平均総合効果を算出します。

```{r get_total_causal_effects}
bs_model |>
  get_total_causal_effects()
```

ブートストラップの結果を因果グラフにします。デフォルトでは 50% 以上出現している
パスを表示します。

```{r plot_bootstrap_probabilities}
bs_model |>
  plot_bootstrap_probabilities()
```


## より大きなデータセット（10 変数）

10 変数・1 万行の大きめのデータセットの例です。

```{r sample1_matrix10}
x10k <- generate_lingam_sample_10(n = 10000)

x10k$true_adjacency |>
  plot_adjacency(
    labels  = colnames(x10k$data),
    title   = "True causal structure",
    rankdir = "TB",
    shape   = "circle"
  )
```


## DirectLiNGAM が苦戦する例：測定誤差のパラドックス

因果探索の手法には前提があり、それが破られると正しい構造を復元できないことが
あります。`generate_lingam_paradox_data()` は、そのような難しいケースを意図的に
作り出すデータセットです。他のサンプル生成関数と同様に、`data` と
`true_adjacency` を含むリストを返します。

このデータの真の構造は、単純な直列チェーン **x0 → x1 → x2 → x3**（各係数 0.8）
です。ただし次の 2 点に特徴があります。

- **根の変数 x0 に重い測定誤差**が加えられている。これが DirectLiNGAM の初手で
  行われる独立性の評価を狂わせ、根の選択を誤らせて誤りが連鎖（error
  propagation）しやすくなる。
- すべての変数が `scale()` で**標準化**されている（スケール差が無い）。

```{r paradox_generate}
paradox <- generate_lingam_paradox_data(n = 2000L, seed = 42)

head(paradox$data)

# すべての変数が標準化されている（sd = 1）
sapply(paradox$data, sd)
```

真の因果グラフを可視化します。係数 0.8 は標準化前の
潜在スケールでの構造係数です。

```{r paradox_true}
paradox$true_adjacency |>
  plot_adjacency(
    labels  = colnames(paradox$true_adjacency),
    title   = "True causal chain (x0 -> x1 -> x2 -> x3)",
    rankdir = "LR",
    shape   = "circle"
  )
```

では Direct LiNGAM を適用してみます。

```{r paradox_fit}
model_p <- lingam_direct(paradox$data)

# 推定された因果順序
colnames(paradox$data)[model_p$causal_order]
```

推定された因果順序の**先頭が真の根 x0 ではなく x1** になっていることに注目して
ください。根に乗った測定誤差のせいで、DirectLiNGAM は x0 を最初の外生変数として
選び損ねています。

```{r paradox_adjacency}
model_p$adjacency_matrix |>
  round(3)

model_p$adjacency_matrix |>
  plot_adjacency(
    labels    = colnames(model_p$adjacency_matrix),
    title     = "Estimated structure (paradox data)",
    rankdir   = "LR",
    shape     = "circle",
    fillcolor = "lightpink"
  )
```

下流の **x1 → x2 → x3** は正しく復元される一方で、**x0 と x1 の間の向きが逆転**
し（真は x0 → x1 だが、推定では x1 → x0）、x0 がほぼ末端（sink）のように扱われて
しまいます。

この誤りがたまたま起きたものなのか、それとも系統的なものなのかを、ブートストラップ
で確認します。

```{r paradox_bootstrap}
bs_paradox <- paradox$data |>
  lingam_direct_bootstrap(n_sampling = 100L, seed = 42)

# 各方向の出現確率（行 = to, 列 = from）
bs_paradox |>
  get_probabilities() |>
  round(2)
```

誤った向き **x1 → x0** がほぼ 100% の確率で再現されている点が重要です。つまり
この誤りは偶然ではなく**系統的**であり、ブートストラップで安定して出現します。

> **教訓:** ブートストラップによる安定性（高い再現確率）は、推定結果の*正しさ*を
> 保証するものではありません。モデルの前提（ここでは「上流変数に測定誤差が無い」
> という仮定）が破られている場合、手法は誤った構造を**安定的に**復元してしまう
> ことがあります。残差の独立性・正規性の検定や、データ生成過程についての
> ドメイン知識と併せて、結果を批判的に評価することが重要です。
