---
title: "Causal Discovery with lingamr"
output: rmarkdown::html_vignette
vignette: >
  %\VignetteIndexEntry{Causal Discovery with lingamr}
  %\VignetteEngine{knitr::rmarkdown}
  %\VignetteEncoding{UTF-8}
---

```{r, include = FALSE}
knitr::opts_chunk$set(
  collapse = TRUE,
  comment = "#>",
  fig.width = 6,
  fig.height = 5
)
set.seed(0)
```

このビニェットでは、`lingamr` を使った因果探索の一連のワークフローを、
サンプルデータを用いて順に解説します。

```{r setup}
library(lingamr)
```


## サンプルデータ

`lingamr` には 5 種類のサンプルデータ生成関数があります。
いずれも `data`（データフレーム）と `true_adjacency`（真の隣接行列）を含むリストを返します。

| 関数 | 変数数 | デフォルト n | 特徴 |
|------|:------:|:-----------:|------|
| `generate_lingam_sample_6()` | 6 | 1,000 | 標準的な固定構造。このビニェットの主な例 |
| `generate_lingam_sample_10()` | 10 | 1,000 | 6 変数の拡張版（[より大きなデータセット](#より大きなデータセット10-変数)で使用） |
| `generate_lingam_hard_sample()` | 9 | 200 | 多重共線性が強い難しい設定 |
| `generate_lingam_large_sample()` | 可変 | 1,000 | 任意の変数数のランダムスパース DAG（[スケーラビリティの壁](#変数が多い場合スケーラビリティの壁)で使用） |
| `generate_lingam_paradox_data()` | 4 | 2,000 | 測定誤差パラドックス（[パラドックスの例](#directlingam-が苦戦する例測定誤差のパラドックス)で使用） |

### generate_lingam_sample_6()

`generate_lingam_sample_6()` は 6 変数の LiNGAM モデルに従う人工データと、
その真の隣接行列を返します。
データは `data` に、隣接行列は `true_adjacency` に格納されています。

```{r sample1_matrix6_1}
x1k <- generate_lingam_sample_6(n = 1000)

x1k$data |>
  head()
```

```{r sample1_matrix6_2}
x1k$true_adjacency
```

`plot_adjacency()` で隣接行列に基づいた因果グラフを描画できます。

```{r sample1_matrix6_3}
x1k$true_adjacency |>
  plot_adjacency(
    labels  = colnames(x1k$data),
    title   = "True causal structure",
    rankdir = "TB",
    shape   = "circle"
  )
```


## 因果探索 (Causal Discovery)

`lingam_direct()` で Direct LiNGAM を実行します。独立性の評価はデフォルトでは
相互情報量 (mutual information) を用い、パス係数の算出には適応的 LASSO 回帰が
使われます。

```{r lingam_direct}
model <- x1k$data |>
  lingam_direct()
```

独立性の評価にHSICを使うには 引数measure に "kernel" を指定します。
HSICを使うと処理に大変時間がかかることに注意が必要です。


### 因果の順序 (Causal Order)

推定された因果の順序は causal_order にインデックス番号として格納されています。
```{r causal_order}
# index number
model$causal_order

# variable name
colnames(x1k$data)[model$causal_order]
```


### 推定された隣接行列 (Estimated Adjacency Matrix)

推定された効果の量を確認します。デフォルトでは適応的LASSO回帰の回帰係数が用いられます。

```{r adjacency_matrix}
model$adjacency_matrix |>
  round(3)
```


### 因果グラフの描画

Direct LiNGAMで推定された隣接行列に基づいて、因果グラフを描きます。

```{r plot_adjacency}
model$adjacency_matrix |>
  plot_adjacency(
    labels    = colnames(model$adjacency_matrix),
    title     = "Estimated Causal Structure (Direct LiNGAM)",
    rankdir   = "TB",
    shape     = "ellipse",
    fillcolor = "lightgreen"
  )
```


### 推定構造と真の構造の比較

サンプルデータのように真の構造が分かっている場合は、`plot_adjacency()` の
`true_B` 引数に真の隣接行列を渡すことで、推定されたエッジを真の構造と照合して
色分けできます。推定精度を一目で確認できるため、手法の検証や教育用途に便利です。

- **緑（実線）**: 正しく検出されたエッジ（推定あり・真あり）
- **赤（実線）**: 過検出されたエッジ（推定あり・真なし）
- **オレンジ（破線）**: 見逃したエッジ（推定なし・真あり、真の係数を表示）

```{r plot_adjacency_compare}
model$adjacency_matrix |>
  plot_adjacency(
    labels  = colnames(model$adjacency_matrix),
    true_B  = x1k$true_adjacency,
    title   = "Estimated vs. True Structure",
    rankdir = "TB",
    shape   = "ellipse"
  )
```


### ggplot2 による静的な描画

`plot_adjacency()` は DiagrammeR による対話的な HTML 図を返しますが、
`autoplot()` を使うと同じ因果構造を ggplot2 ベースの静的な図として描けます。
RMarkdown / Quarto での画像・PDF 出力で安定し、ggplot2 の関数でテーマや
タイトルを後から重ねられます。ノード配置は `igraph` の階層レイアウトで計算され、
因果の流れがおおむね上から下へ並びます。

`autoplot()` は ggplot2 のジェネリックなので、`ggplot2::autoplot()` として
呼び出すか、事前に `library(ggplot2)` で読み込みます（描画には `ggplot2` と
`igraph` が必要です）。

```{r autoplot, eval = requireNamespace("ggplot2", quietly = TRUE) && requireNamespace("igraph", quietly = TRUE)}
ggplot2::autoplot(model)
```


## 総合因果効果 (Total Causal Effect)

**総合因果効果**とは、ある変数を 1 単位変化させたとき、直接経路と
すべての間接経路（媒介変数を通じた経路）を合わせた最終的な影響量です。

```{r total_effects}
total_effects <- x1k$data |>
  estimate_all_total_effects(model)

round(total_effects, 3)
```


### 重回帰係数との比較

重回帰係数と総合因果効果は、媒介変数が存在すると一致しません。

`generate_lingam_sample_6()` の真の因果構造では、x3 から x1 への経路が
2 本あります（x3 から x1 への**直接**エッジはありません）。

- x3 → x0 → x1（間接効果: 3.0 × 3.0 = **9.0**）
- x3 → x2 → x1（間接効果: 6.0 × 2.0 = **12.0**）
- **x3 の x1 への総合因果効果 = 9.0 + 12.0 = 21.0**

x1 を目的変数として OLS で全変数を投入した場合の係数と、
`estimate_all_total_effects()` の結果を比較します。

```{r total_vs_regression}
# 重回帰：全変数を投入して x1 を予測
lm_coefs <- coef(lm(x1 ~ ., data = x1k$data))

# 比較（x1 に因果的に関係する変数：x0, x2, x3）
data.frame(
  variable           = c("x0", "x2", "x3"),
  OLS_coefficient    = round(lm_coefs[c("x0", "x2", "x3")], 3),
  total_causal_effect = round(total_effects["x1", c("x0", "x2", "x3")], 3)
)
```

x3 の OLS 係数はほぼ **0** です。x0 と x2（媒介変数）をモデルに含めることで、
x3 の「媒介を通じた影響」が x0・x2 の係数に吸収されているためです。

対して、`estimate_all_total_effects()` の x3 の値は **≈ 21** で、
x3 を 1 単位動かしたとき x1 が最終的にどれだけ変わるかを正しく表しています。

| 問い | 使うべき指標 |
|------|------------|
| 「x0・x2 を固定したまま x3 を動かすと x1 はどう変わる？」 | OLS 重回帰係数 |
| 「x3 を動かすと、すべての経路を通じて x1 はどう変わる？」 | 総合因果効果 |

「ある変数に介入したときの最終的な影響」を知りたい場面では、
重回帰係数ではなく総合因果効果を使います。


## 事前知識を用いた推論 (Prior Knowledge)

`make_prior_knowledge()` を使うと、変数間の因果関係に関するドメイン知識を
Direct LiNGAM に組み込めます。探索空間が絞られ、推定が安定します。

### 事前知識行列の書式

`make_prior_knowledge()` は $p \times p$ の整数行列を返します。
**行 = 結果変数（to）、列 = 原因変数（from）** という添字規則で、
隣接行列と同じ規約です。

| 値 | 意味 |
|----|------|
| `-1` | 不明（デフォルト。Direct LiNGAM が自由に探索） |
| `0` | このエッジは存在しない |
| `1` | このエッジは確実に存在する |

各引数が行列に与える影響を示します。

| 引数 | 設定される値 | 意味 |
|------|------------|------|
| `exogenous_variables` | 指定した変数の**行**全体 → `0` | どの変数からも影響を受けない（根変数） |
| `sink_variables` | 指定した変数の**列**全体 → `0` | どの変数にも影響を与えない（末端変数） |
| `paths` | `pk[to, from] = 1` | このエッジが存在することを指定 |
| `no_paths` | `pk[to, from] = 0` | このエッジが存在しないことを指定 |

変数の指定は **1-based インデックス**または**変数名**（`labels` 引数が必要）の
どちらでも可能です。

### 使用例

`generate_lingam_sample_6()` の真の構造に関するドメイン知識を与えます。

- **x3**（インデックス 4）は外生変数——他のどの変数からも影響を受けない
- **x1, x4, x5**（インデックス 2, 5, 6）は末端変数——他の変数に影響を与えない
- **x0 と x2 の間**には経路がない（双方向とも）

#### インデックスで指定

```{r make_prior_knowledge1_index}
pk1 <- make_prior_knowledge(
  n_variables         = 6,
  exogenous_variables = 4,          # x3
  sink_variables      = c(2, 5, 6), # x1, x4, x5
  no_paths            = list(c(3, 1), c(1, 3)) # x2↔x0 なし
)

pk1
```

行列の見方：`pk1["x1", "x3"]` が `-1` なら「x3→x1 は不明（LiNGAM が探索）」、
`0` なら「x3→x1 は存在しない」です。

#### 変数名で指定

`labels` を渡すと変数名で指定できます。可読性が上がり、列の追加・並べ替えに強くなります。

```{r make_prior_knowledge1_name}
pk1_named <- make_prior_knowledge(
  n_variables         = 6,
  exogenous_variables = "x3",
  sink_variables      = c("x1", "x4", "x5"),
  no_paths            = list(c("x2", "x0"), c("x0", "x2")),
  labels              = colnames(x1k$data)
)

# 内容は pk1 と等価
identical(pk1, pk1_named)
```

### 事前知識を使った Direct LiNGAM の実行

`prior_knowledge` 引数に渡すだけで探索に反映されます。

```{r LiNGAM_with_pk_1}
model_pk1 <- x1k$data |>
  lingam_direct(prior_knowledge = pk1, lambda = "BIC")

cat("Causal Order: ", colnames(x1k$data)[model_pk1$causal_order], "\n")
```

```{r LiNGAM_with_pk_2}
model_pk1$adjacency_matrix |>
  round(3)

model_pk1$adjacency_matrix |>
  plot_adjacency(
    labels    = colnames(model_pk1$adjacency_matrix),
    title     = "Estimated (with Prior Knowledge)",
    rankdir   = "TB",
    shape     = "circle",
    fillcolor = "lightgreen"
  )
```


## 回帰手法の使い分け (reg_method)

Direct LiNGAM では、因果順序が確定した後に隣接行列を回帰で推定します。
`reg_method` 引数でその回帰手法を選択できます。

| `reg_method` | `glmnet` | スパース化 | 特徴 |
|---|---|---|---|
| `"ols"` | 不要 | なし | 全エッジを推定。動作確認やパッケージ不要な環境向け |
| `"lasso"` | 必要 | あり | 弱いエッジを 0 に圧縮 |
| `"adaptive_lasso"` | 必要 | あり（強） | **デフォルト**。オラクル性質あり——真にゼロのエッジを確実に 0 に |
| `"ridge"` | 必要 | なし | $\ell_2$ 正則化で係数を安定化。多重共線性に強い。スパース化は行わない |

オラクル性質とは「サンプルが増えれば真の構造を確実に回復できる」理論的保証で、
通常は `"adaptive_lasso"` が推奨です。

### 4 手法の比較

```{r reg_method_compare}
fit_ols    <- lingam_direct(x1k$data, reg_method = "ols")
fit_lasso  <- lingam_direct(x1k$data, reg_method = "lasso",          lambda = "BIC")
fit_alasso <- lingam_direct(x1k$data, reg_method = "adaptive_lasso", lambda = "BIC")
fit_ridge  <- lingam_direct(x1k$data, reg_method = "ridge",          lambda = "BIC")

# 隣接行列の絶対値を並べて比較
round(fit_ols$adjacency_matrix,    3)
round(fit_lasso$adjacency_matrix,  3)
round(fit_alasso$adjacency_matrix, 3)
round(fit_ridge$adjacency_matrix,  3)
```

OLS・Ridge は全エッジに非ゼロ係数が残りやすく、LASSO・Adaptive LASSO は
余分なエッジを 0 に圧縮します。Ridge は係数の**大きさ**を縮小しますが、ゼロにはなりません。

### lambda の選択（LASSO / Adaptive LASSO 共通）

ペナルティ強度 $\lambda$ の選択は推定のスパース度に直結します。

| `lambda` | 方法 | スパース度 | 用途 |
|---|---|---|---|
| `"BIC"` | 情報量基準 | 最大 | **デフォルト**。小さなサンプルでも安定 |
| `"AIC"` | 情報量基準 | 大 | BIC より少しエッジが残る |
| `"lambda.min"` | CV（予測誤差最小） | 小 | 予測精度優先。エッジが多め |
| `"lambda.1se"` | CV（1SE ルール） | 中〜大 | CV 版でロバスト |
| `"oracle"` | 解析式（adaptive_lasso 専用） | ― | $\lambda = 5 / n^{1.75}$。理論的オラクル性を保証 |

```{r reg_method_lambda}
# BIC（デフォルト・最スパース）と lambda.min（予測誤差最小）の比較
fit_bic     <- lingam_direct(x1k$data, lambda = "BIC")
fit_lam_min <- lingam_direct(x1k$data, lambda = "lambda.min")

# 非ゼロエッジ数
sum(fit_bic$adjacency_matrix     != 0)
sum(fit_lam_min$adjacency_matrix != 0)
```


## 誤差変数間の独立性 (Independence between error variables)

LiNGAM では残差が独立であることを仮定しています。
`get_error_independence_p_values()` は残差間の独立性の検定の p 値を返します。

```{r Independence_between_error_variables1}
result <- x1k$data |>
  lingam_direct()

p_vals <- x1k$data |>
  get_error_independence_p_values(result)

round(p_vals, 3)
```


## 非ガウス性という前提

LiNGAM の理論的な核心は、**誤差項が非ガウス分布に従う**という仮定です。誤差が
ガウス分布の場合、因果の**向き**は原理的に識別できなくなり（同じ分布を説明する
逆向きのモデルが存在してしまう）、推定結果は信頼できません。

`generate_lingam_sample_6()` の `noise_dist` 引数で誤差分布を切り替え、この違いを
実際に確かめてみます。真の構造は次のとおりです（根は x3）。

```{r nongauss_true}
set.seed(0)
truth <- generate_lingam_sample_6(noise_dist = "uniform")

truth$true_adjacency |>
  round(1)
```

### 非ガウス誤差（一様分布）— うまくいく場合

```{r nongauss_uniform}
fit_uniform <- lingam_direct(truth$data)

# 推定された因果順序（真の根 x3 が先頭に来る）
colnames(truth$data)[fit_uniform$causal_order]

# 推定隣接行列は真の構造をほぼ完全に復元する
fit_uniform$adjacency_matrix |>
  round(1)
```

### ガウス誤差 — 失敗する場合

同じ因果構造でも、誤差をガウス分布にすると結果が崩れます。

```{r nongauss_gaussian}
gauss <- generate_lingam_sample_6(noise_dist = "gaussian")
fit_gauss <- lingam_direct(gauss$data)

# 因果順序が真の構造と一致しない（根 x3 が先頭に来ない）
colnames(gauss$data)[fit_gauss$causal_order]

fit_gauss$adjacency_matrix |>
  round(1)
```

非ガウス誤差では真の隣接行列がそのまま復元されるのに対し、ガウス誤差では因果順序も
係数も真の構造から大きく外れます。これが「LiNGAM はデータの非ガウス性を利用して
因果の向きを決める」と言われる所以です。実データに適用する際は、次節のように
**残差の正規性を検定**して、この前提が成り立っているかを確認することが重要です。


## 残差の正規性の検定

残差の正規性の検定を行います。LiNGAM は非ガウス性を仮定するため、正規性が
**棄却される**（p 値が小さい）ほうがモデルの前提に合致します。

```{r nortest}
# Shapiro-Wilk (default)
x1k$data |>
  test_residual_normality(result)
```

QQ プロットでも残差の正規性を確認します。

```{r qqplot}
x1k$data |>
  plot_residual_qq(result)
```


## 適合度の一括要約 (Model Summary)

`summary_lingam()` は、残差の独立性検定と正規性検定をまとめて実行し、LiNGAM が
依拠する2つの前提（残差が互いに独立であること・残差が非ガウスであること）の
成立度合いを一覧で確認できます。個別に `get_error_independence_p_values()` や
`test_residual_normality()` を呼ぶ代わりに、診断を1か所で見渡せます。

```{r summary_lingam}
x1k$data |>
  summary_lingam(result)
```


## ブートストラップ (Bootstrap Direct LiNGAM)
ブートストラップ法でモデルの確からしさを確認します。

```{r lingam_direct_bootstrap}
bs_model <- x1k$data |>
  lingam_direct_bootstrap(n_sampling = 100L, seed = 42)

bs_model
```

反復回数や変数が多い場合は、`parallel = TRUE` を指定するとマルチコアで高速に
実行できます。使用コア数は `n_cores` で指定します（未指定時は安全のため最大 2
コア）。

```{r lingam_direct_bootstrap_parallel, eval = FALSE}
bs_model <- x1k$data |>
  lingam_direct_bootstrap(
    n_sampling = 100L,
    seed       = 42,
    parallel   = TRUE,
    n_cores    = 4L
  )
```

なお並列実行時は L'Ecuyer の並列乱数ストリームを使用するため、同じ `seed`・同じ
`n_cores` であれば結果は再現しますが、逐次実行（`parallel = FALSE`）の結果とは
数値的に一致しません。


### ブートストラップの結果確認

ブートストラップ法の結果から各パスの出現割合や係数の平均値を算出します。

```{r get_causal_direction_counts}
bs_model |>
  get_causal_direction_counts(labels = names(x1k$data))
```


### 平均因果効果の隣接行列

ブートストラップの結果から隣接行列を作成します。

```{r get_adjacency_matrix_summary}
bs_adjacency_matrix <- bs_model |>
  get_adjacency_matrix_summary(stat = "median")

bs_adjacency_matrix |>
  round(3)
```

推定された隣接行列の可視化します。
```{r plot_bootstrap}
bs_adjacency_matrix |>
  plot_adjacency(
    labels    = colnames(x1k$data),
    title     = "Estimated (with Bootstrap)",
    rankdir   = "TB",
    shape     = "circle",
    fillcolor = "lightgreen"
  )
```


### 各パスの出現割合の行列

各パスの出現割合の行列を算出します。

```{r get_probabilities}
bs_model |>
  get_probabilities()
```


### 平均総合効果

各パスの平均総合効果を算出します。

```{r get_total_causal_effects}
bs_model |>
  get_total_causal_effects()
```

ブートストラップの結果を因果グラフにします。デフォルトでは 50% 以上出現している
パスのみを表示します。

```{r plot_bootstrap_probabilities}
bs_model |>
  plot_bootstrap_probabilities()
```


### 因果順序の安定性

`get_causal_order_stability()` は、各ブートストラップ標本で推定された因果順序を
集計し、順序がどれだけ安定しているかを数値化します。各変数の順位分布、変数ペアの
先行確率（`P[i, j]` = 変数 i が j より上流に来た割合）、および全体の安定性スコア
（0 = ランダム、1 = 全標本で一致）を返します。

```{r get_causal_order_stability}
bs_model |>
  get_causal_order_stability(labels = names(x1k$data))
```


## broom との連携 (tidy / glance)

推定結果は `broom` 互換の `tidy()` / `glance()` で data.frame に変換でき、
`ggplot2` や `dplyr` との連携が容易になります。`tidy()` はエッジ一覧（`from`,
`to`, `estimate`）を、`glance()` はモデル全体の1行サマリを返します。`tidy()` は
ブートストラップ結果にも使え、その場合は各方向の出現割合などを返します。

```{r broom}
# 推定された隣接行列をエッジ一覧に変換
tidy(model)

# モデル全体の1行サマリ
glance(model)

# ブートストラップ結果の方向別サマリ（labels で変数名を付与）
tidy(bs_model, labels = names(x1k$data))
```


## より大きなデータセット（10 変数）

10変数、1万行の大きめのデータセットの例です。

```{r sample1_matrix10}
x10k <- generate_lingam_sample_10(n = 10000)

x10k$true_adjacency |>
  plot_adjacency(
    labels  = colnames(x10k$data),
    title   = "True causal structure",
    rankdir = "TB",
    shape   = "circle"
  )
```



## ICA-LiNGAM と Direct LiNGAM の比較

`pcalg::lingam()` は FastICA で混合行列を推定し、因果順序と係数を求める
オリジナルの LiNGAM アルゴリズムです（Shimizu et al. 2006）。
`lingam_direct()` とは独立したアプローチを取りながら同じ問題を解きます。

### 両アルゴリズムの実行

同じ 6 変数データセット（$n = 1000$）を両手法で分析します。

```{r ica_run, eval = requireNamespace("pcalg", quietly = TRUE)}
d_cmp <- generate_lingam_sample_6(n = 1000, seed = 42)

t_cmp_direct <- system.time(res_cmp_direct <- lingam_direct(d_cmp$data))
t_cmp_ica    <- system.time(res_cmp_ica    <- pcalg::lingam(as.matrix(d_cmp$data)))

cat(sprintf("Direct LiNGAM : %.2f 秒\nICA-LiNGAM    : %.2f 秒\n",
            t_cmp_direct["elapsed"], t_cmp_ica["elapsed"]))
```

### 推定係数の比較

`$Bpruned` は lingamr の隣接行列と同じ規約です（`B[i, j]` = $x_j \to x_i$ の係数）。

```{r ica_compare, eval = requireNamespace("pcalg", quietly = TRUE)}
B_ica <- res_cmp_ica$Bpruned
rownames(B_ica) <- colnames(B_ica) <- names(d_cmp$data)

idx_ica  <- which(abs(B_ica) > 0, arr.ind = TRUE)
tidy_ica <- data.frame(
  from  = colnames(B_ica)[idx_ica[, 2]],
  to    = rownames(B_ica)[idx_ica[, 1]],
  ica   = round(B_ica[idx_ica], 3)
)

tidy_dir <- tidy(res_cmp_direct)
tidy_dir <- data.frame(from = tidy_dir$from, to = tidy_dir$to,
                       direct = round(tidy_dir$estimate, 3))

merge(tidy_dir, tidy_ica, by = c("from", "to"), sort = TRUE)
```

### DAG 構造の比較

全エッジの完全外部結合で構造を比較し、真の DAG との整合性を確認します。

```{r ica_structure, eval = requireNamespace("pcalg", quietly = TRUE)}
B_true   <- d_cmp$true_adjacency
idx_true <- which(abs(B_true) > 0, arr.ind = TRUE)
true_key <- paste(colnames(B_true)[idx_true[, 2]],
                  rownames(B_true)[idx_true[, 1]], sep = "->")

cmp <- merge(tidy_dir, tidy_ica, by = c("from", "to"), all = TRUE, sort = TRUE)
cmp$truth <- paste(cmp$from, cmp$to, sep = "->") %in% true_key
cmp
```

`direct`・`ica` 列が `NA` の場合、その手法はそのエッジを検出しなかったことを意味します。
`truth = TRUE` は真の DAG に存在するエッジです。

---

## 変数が多い場合：スケーラビリティの壁

Direct LiNGAM は各ステップで残りの全変数ペアに独立性検定を実施します。
ステップ数が $p$、各ステップの検定数が最大 $p(p-1)$ であるため、
合計の独立性検定回数はおよそ

$$\sum_{k=1}^{p} k(k-1) \approx \frac{p^3}{3}$$

となり、**$O(p^3)$** の計算量になります。
一方、ICA-LiNGAM が用いる FastICA は $O(p^2 n)$（BLAS 最適化あり）のため、
変数数が増えるほど差が開いていきます。

`generate_lingam_large_sample()` は変数数 `p` を自由に設定できるランダムスパース DAG
データを生成します。各変数 $x_i$（$i \ge 1$）は $x_0, \ldots, x_{i-1}$ の中から
`max_parents` 個以下の親をランダムに持ちます。変数はインデックス順に因果順序が
保証されているため、隣接行列は常に**下三角行列**です。

### データの生成

```{r large_gen}
d20 <- generate_lingam_large_sample(p = 20, n = 1000, seed = 42)

dim(d20$data)                    # 1000 行 × 20 列
sum(d20$true_adjacency != 0)     # 真のエッジ数（スパース DAG）
d20$true_causal_order            # 0, 1, ..., 19
```

### 実行時間の比較

$p$ が 1.5 倍（10 → 15）になると、独立性検定の回数は
$15^3 / 10^3 \approx 3.4$ 倍になります。

```{r large_timing}
d10 <- generate_lingam_large_sample(p = 10, n = 500, seed = 42)
d15 <- generate_lingam_large_sample(p = 15, n = 500, seed = 42)

t10 <- system.time({ r10 <- lingam_direct(d10$data) })
t15 <- system.time({ r15 <- lingam_direct(d15$data) })

cat(sprintf(
  "p = 10 : %.2f 秒\np = 15 : %.2f 秒\n理論倍率 %.1f 倍 に対して 実測 %.1f 倍\n",
  t10["elapsed"],
  t15["elapsed"],
  15^3 / 10^3,
  t15["elapsed"] / max(t10["elapsed"], 0.01)
))
```

ICA-LiNGAM を同じデータで実行して速度を直接比較します。

```{r large_timing_ica, eval = requireNamespace("pcalg", quietly = TRUE)}
t10_ica <- system.time({ pcalg::lingam(as.matrix(d10$data)) })
t15_ica <- system.time({ pcalg::lingam(as.matrix(d15$data)) })

cat(sprintf(
  "              p = 10   p = 15\nDirect LiNGAM : %5.2f 秒  %5.2f 秒\nICA-LiNGAM    : %5.2f 秒  %5.2f 秒\n",
  t10["elapsed"], t15["elapsed"],
  t10_ica["elapsed"], t15_ica["elapsed"]
))
```

$p$ が大きくなるほど Direct LiNGAM の $O(p^3)$ コストが効き、両者の差が広がります。
$p = 30$ や $p = 50$ など大規模な設定では、この傾向はさらに顕著になります。

### 推定精度の確認（p = 10）

スパース DAG でも**非ガウス誤差**（デフォルト：一様分布）があれば、
Direct LiNGAM は正しい因果順序を復元できます。

```{r large_causal_order}
# 推定された因果順序
r10$causal_order

# 真の因果順序 0, 1, ..., 9 と完全一致しているか
all(r10$causal_order == d10$true_causal_order)
```

`tidy()` でエッジ一覧に変換して、推定された係数を確認します。

```{r large_tidy}
tidy(r10) |>
  head(10)
```


## DirectLiNGAM が苦戦する例：測定誤差のパラドックス

因果探索の手法には前提があり、それが破られると正しい構造を復元できないことが
あります。`generate_lingam_paradox_data()` は、そのような難しいケースを意図的に
作り出すデータセットです。他のサンプル生成関数と同様に、`data` と
`true_adjacency` を含むリストを返します。

このデータの真の構造は、単純な直列チェーン **x0 → x1 → x2 → x3**（各係数 0.8）
です。ただし次の 2 点に特徴があります。

- **根の変数 x0 に重い測定誤差**が加えられている。これが DirectLiNGAM の初手で
  行われる独立性の評価を狂わせ、根の選択を誤らせて誤りが連鎖（error
  propagation）しやすくなる。
- すべての変数が `scale()` で**標準化**されている（スケール差が無い）。

```{r paradox_generate}
paradox <- generate_lingam_paradox_data(n = 2000L, seed = 42)

head(paradox$data)

# すべての変数が標準化されている（sd = 1）
sapply(paradox$data, sd)
```

真の因果グラフを可視化します。係数 0.8 は標準化前の
潜在スケールでの構造係数です。

```{r paradox_true}
paradox$true_adjacency |>
  plot_adjacency(
    labels  = colnames(paradox$true_adjacency),
    title   = "True causal chain (x0 -> x1 -> x2 -> x3)",
    rankdir = "LR",
    shape   = "circle"
  )
```

では Direct LiNGAM を適用してみます。

```{r paradox_fit}
model_p <- lingam_direct(paradox$data)

# 推定された因果順序
colnames(paradox$data)[model_p$causal_order]
```

推定された因果順序の**先頭が真の根 x0 ではなく x1** になっていることに注目して
ください。根に乗った測定誤差のせいで、DirectLiNGAM は x0 を最初の外生変数として
選び損ねています。

```{r paradox_adjacency}
model_p$adjacency_matrix |>
  round(3)

model_p$adjacency_matrix |>
  plot_adjacency(
    labels    = colnames(model_p$adjacency_matrix),
    title     = "Estimated structure (paradox data)",
    rankdir   = "LR",
    shape     = "circle",
    fillcolor = "lightpink"
  )
```

下流の **x1 → x2 → x3** は正しく復元される一方で、**x0 と x1 の間の向きが逆転**
し（真は x0 → x1 だが、推定では x1 → x0）、x0 がほぼ末端（sink）のように扱われて
しまいます。

この誤りがたまたま起きたものなのか、それとも系統的なものなのかを、ブートストラップ
で確認します。

```{r paradox_bootstrap}
bs_paradox <- paradox$data |>
  lingam_direct_bootstrap(n_sampling = 100L, seed = 42)

# 各方向の出現確率（行 = to, 列 = from）
bs_paradox |>
  get_probabilities() |>
  round(2)
```

誤った向き **x1 → x0** がほぼ 100% の確率で再現されている点が重要です。つまり
この誤りは偶然ではなく**系統的**であり、ブートストラップで安定して出現します。

> **教訓:** ブートストラップによる安定性（高い再現確率）は、推定結果の*正しさ*を
> 保証するものではありません。モデルの前提（ここでは「上流変数に測定誤差が無い」
> という仮定）が破られている場合、手法は誤った構造を**安定的に**復元してしまう
> ことがあります。残差の独立性・正規性の検定や、データ生成過程についての
> ドメイン知識と併せて、結果を批判的に評価することが重要です。


## LiNGAM が使えない場面

LiNGAM（および `lingamr`）はいくつかの前提条件を要求します。
これらが満たされない場合は推定が失敗するか、誤った構造を系統的に復元します。

| 前提条件 | 問題が起きる状況 | 対処・代替 |
|---|---|---|
| **非ガウス誤差** | すべての誤差がガウス分布に従う場合、因果方向が識別不能になる | 本 vignette「非ガウス性という前提」節参照。ICA-LiNGAM / Direct LiNGAM は等しく失敗する |
| **非循環グラフ（DAG）** | フィードバックループ（x → y → x）が存在する場合 | Cyclic LiNGAM（Python 版に実装）を検討する |
| **潜在的共通原因なし** | 観測されていない共通原因（隠れ交絡変数）が存在する場合 | LvLiNGAM（Latent variable LiNGAM）を検討する |
| **線形な因果関係** | 変数間の関係が非線形の場合 | 加法的ノイズモデル（ANM）や非線形 ICA を検討する |
| **測定誤差なし（上流変数）** | 根に近い変数に重い測定誤差が乗っている場合、向きが系統的に逆転する | 本 vignette「測定誤差のパラドックス」節参照 |
| **独立同分布（i.i.d.）** | 時系列データ・階層データ・クラスタ構造がある場合 | VAR-LiNGAM（時系列）、MultiBench（マルチドメイン）等を検討する |
| **十分なサンプルサイズ** | $n$ が変数数 $p$ に対して極端に少ない場合（目安: $n < 10p$）、推定が不安定になりやすい | 変数を減らす・`reg_method = "adaptive_lasso"` でスパース化する |

### 事前に確認するチェックリスト

実際の分析を始める前に、以下を確認することを推奨します。

1. **グラフの非循環性** — 専門知識からフィードバックループが否定できるか？
2. **潜在変数の不在** — 主要な観測変数は揃っているか？
3. **誤差の非ガウス性** — `test_residual_normality()` で確認できる（ただし推定後の診断）。
   事前に各変数のヒストグラム・歪度を目視するのが簡易的。
4. **測定誤差の有無** — 根に近い変数に測定誤差がないか？ある場合は慎重に解釈する。
5. **サンプルサイズ** — $n \geq 10p$ を目安に。不足する場合は結果を過信しない。

> **まとめ:** LiNGAM は「線形・非巡回・非ガウス・潜在変数なし・i.i.d.」という
> 5 つの前提がすべて成り立つときに強力です。
> 分析前にこれらをドメイン知識と残差診断で検証することが、信頼できる因果推論の第一歩です。
