---
title: "ブートストラップ安定性とモデル診断"
---

```{r, include = FALSE}
knitr::opts_chunk$set(
  collapse = TRUE,
  comment = "#>",
  fig.width = 6,
  fig.height = 5
)
set.seed(0)
```

因果探索の推定結果は、その背後にある仮定が成り立つ範囲でしか信頼できない。この
記事では、推定された構造を評価するために `lingamr` が提供するツール群を扱う。

- **仮定の確認**: 残差の独立性と非ガウス性
  （`get_error_independence_p_values()`、`test_residual_normality()`、
  `summary_lingam()`）。
- **ブートストラップ安定性**: 推定されたエッジや因果順序はどれだけ再現されるか
  （`lingam_direct_bootstrap()` とその照会関数群）。
- **モデル適合度**: 推定されたグラフのSEM適合度指標（`evaluate_model_fit()`）。
- **broom連携**: 下流の分析のための `tidy()` / `glance()`。

例では標準の6変数サンプルデータに対するDirect LiNGAMを使うが、同じワークフローは
他の推定器にも当てはまる（各手法のブートストラップ版はそれぞれの記事で解説
している）。

```{r setup}
library(lingamr)

x1k <- generate_lingam_sample_6(n = 1000)
model <- lingam_direct(x1k$data)
```


## 誤差変数間の独立性

LiNGAMは、残差が独立であると仮定する。`get_error_independence_p_values()` は残差間の
独立性検定のp値を返す。

```{r Independence_between_error_variables1}
p_vals <- x1k$data |>
  get_error_independence_p_values(model)

round(p_vals, 3)
```

p値が小さい（残差間に依存がある）場合、潜在交絡変数や構造の誤指定が示唆される --
[潜在交絡変数の記事](latent-confounders-ja.html)の手法を検討すること。


## 残差の正規性検定

残差の正規性を検定する。LiNGAMは非ガウス性を仮定するため、正規性が**棄却される**
（p値が小さい）ことは、モデルの仮定と整合的である。

```{r nortest}
# Shapiro-Wilk (default)
x1k$data |>
  test_residual_normality(model)
```

QQプロットでも残差の正規性を確認する。

```{r qqplot}
x1k$data |>
  plot_residual_qq(model)
```

正規性が棄却*されない*場合、因果の方向は識別できていない可能性がある --
[Direct LiNGAM記事](direct-lingam-ja.html)の非ガウス性の実験を参照。


## モデルサマリー

`summary_lingam()` は残差独立性検定と正規性検定をまとめて実行し、LiNGAMが依拠する
2つの仮定（残差が互いに独立であること、残差が非ガウスであること）がどの程度成り立
っているかを一目で確認できるようにする。`get_error_independence_p_values()` と
`test_residual_normality()` を個別に呼ぶ代わりに、診断結果を一箇所でまとめて見る
ことができる。

```{r summary_lingam}
x1k$data |>
  summary_lingam(model)
```


## Direct LiNGAMのブートストラップ

ブートストラップ法を用いてモデルの信頼性を評価する。

```{r lingam_direct_bootstrap}
bs_model <- x1k$data |>
  lingam_direct_bootstrap(n_sampling = 100L, seed = 42)

bs_model
```

反復回数や変数の数が多い場合は、`parallel = TRUE` を指定すると複数コアで高速に
実行できる。コア数は `n_cores` で指定する（未指定時は安全のため2コアに制限される）。

```{r lingam_direct_bootstrap_parallel, eval = FALSE}
bs_model <- x1k$data |>
  lingam_direct_bootstrap(
    n_sampling = 100L,
    seed       = 42,
    parallel   = TRUE,
    n_cores    = 4L
  )
```

並列実行ではL'Ecuyerの並列乱数ストリームが使われるため、同じ `seed` と同じ
`n_cores` であれば結果は再現可能だが、逐次実行（`parallel = FALSE`）の結果とは
数値的に一致しない点に注意する。


### ブートストラップ結果の確認

ブートストラップ結果から、各パスの出現頻度と係数の平均を計算する。

```{r get_causal_direction_counts}
bs_model |>
  get_causal_direction_counts(labels = names(x1k$data))
```


### 平均因果効果の隣接行列

ブートストラップ結果から隣接行列を構築する。

```{r get_adjacency_matrix_summary}
bs_adjacency_matrix <- bs_model |>
  get_adjacency_matrix_summary(stat = "median")

bs_adjacency_matrix |>
  round(3)
```

推定した隣接行列を可視化する。
```{r plot_bootstrap}
bs_adjacency_matrix |>
  plot_adjacency(
    labels    = colnames(x1k$data),
    title     = "Estimated (with Bootstrap)",
    rankdir   = "TB",
    shape     = "circle",
    fillcolor = "lightgreen"
  )
```


### パス出現頻度の行列

各パスの出現頻度行列を計算する。

```{r get_probabilities}
bs_model |>
  get_probabilities()
```


### 平均総効果

各パスの平均総効果を計算する。

```{r get_total_causal_effects}
bs_model |>
  get_total_causal_effects()
```

ブートストラップ結果を因果グラフに変換する。デフォルトでは、サンプルの50%以上で
出現したパスのみが表示される。

```{r plot_bootstrap_probabilities}
bs_model |>
  plot_bootstrap_probabilities()
```


### 2変数間のパス

`get_paths()` は2変数間の総因果効果を、それを媒介する個々のパスとそのブートスト
ラップ確率に分解する。[Direct LiNGAM記事](direct-lingam-ja.html)で見たとおり、
`generate_lingam_sample_6()` の真の構造では、x3からx1へのパスが2つ存在する:
`x3 -> x0 -> x1`（間接効果9.0）と `x3 -> x2 -> x1`（間接効果12.0）。インデックス
は1始まりなので、x3（4列目）からx1（2列目）は次のように指定する。

```{r get_paths}
bs_model |>
  get_paths(4, 2)
```

いずれのパスも100サンプル中99サンプルで検出され、効果の中央値は真の値（9.0と
12.0）に近い。


### 繰り返し出現するDAG構造の頻度

`get_directed_acyclic_graph_counts()` は各ブートストラップサンプルで推定された
グラフ全体に注目し、個々のエッジではなく異なるDAGがどれだけ繰り返し出現するかを
数える。`n_dags` で頻度上位何件を返すかを絞り込める。

```{r get_directed_acyclic_graph_counts}
dag_counts <- bs_model |>
  get_directed_acyclic_graph_counts(n_dags = 3)

dag_counts$count

dag_counts$dag[[1]]
```

最も頻度の高いDAG（100サンプル中99サンプル）は、`generate_lingam_sample_6()` の
真のエッジ集合と完全に一致する。


### 因果順序の安定性

`get_causal_order_stability()` は各ブートストラップサンプルで推定された因果順序を
集約し、その順序がどれだけ安定しているかを定量化する。各変数の順位分布、変数ペアの
先行確率（`P[i, j]` = 変数iが変数jより上流にあったサンプルの割合）、および全体の
安定性スコア（0 = ランダム、1 = 全サンプルで完全に一致）を返す。

```{r get_causal_order_stability}
bs_model |>
  get_causal_order_stability(labels = names(x1k$data))
```

> **注意:** ブートストラップの安定性は正しさを保証しない。モデルの仮定が破られて
> いる場合、誤った構造が*安定して*再現されることがある --
> [Direct LiNGAM記事](direct-lingam-ja.html)の測定誤差パラドックスに実例がある。


## モデル適合度の評価

`evaluate_model_fit()` は、推定された隣接行列を構造方程式モデル（SEM）として扱い、
`lavaan` パッケージ（オプション依存。`install.packages("lavaan")` でインストール）
経由で標準的なSEM適合度指標（CFI、RMSEA、AIC/BICなど）を報告する。これは、推定
された因果グラフが、どのように推定されたかとは独立に、データとどれだけ整合的かを
判断する際に有用である。

```{r evaluate_model_fit, eval = requireNamespace("lavaan", quietly = TRUE)}
sample6 <- generate_lingam_sample_6()
fit_result <- lingam_direct(sample6$data, reg_method = "ols")

# fit measures for the estimated graph
evaluate_model_fit(fit_result, sample6$data)
```

すべてのエッジの方向を逆転させると誤指定のモデルになり、その適合度指標は明らかに
悪化する（CFIは低下し、RMSEAは上昇する）。

```{r evaluate_model_fit_reversed, eval = requireNamespace("lavaan", quietly = TRUE)}
reversed_adjacency <- t(fit_result$adjacency_matrix)
evaluate_model_fit(reversed_adjacency, sample6$data)
```


## broomとの連携（tidy / glance）

推定結果は、`broom` 互換の `tidy()` / `glance()` を使ってdata.frameに変換でき、
`ggplot2` や `dplyr` との連携が容易になる。`tidy()` はエッジリスト（`from`、`to`、
`estimate`）を返し、`glance()` はモデル全体の1行サマリーを返す。`tidy()` はブート
ストラップ結果に対しても機能し、その場合は各方向の出現頻度などを返す。

```{r broom}
# Convert the estimated adjacency matrix to an edge list
tidy(model)

# One-row summary of the whole model
glance(model)

# Direction-wise summary of the bootstrap results (variable names via labels)
tidy(bs_model, labels = names(x1k$data))
```


## 関連記事

- [手法選択ガイド](method-selection-ja.html)
- [Direct LiNGAM 詳説](direct-lingam-ja.html) — ブートストラップが安定して誤る
  測定誤差パラドックスを含む
- [時系列](time-series-ja.html)、[潜在交絡変数](latent-confounders-ja.html)、
  [特殊なデータ](special-data-ja.html) — 各手法のブートストラップ版
