---
title: "Direct LiNGAM 詳説"
---

```{r, include = FALSE}
knitr::opts_chunk$set(
  collapse = TRUE,
  comment = "#>",
  fig.width = 6,
  fig.height = 5
)
set.seed(0)
```

この記事は、i.i.d.の連続データに対する `lingamr` の中核推定器である
`lingam_direct()` の詳説である。出力の読み方、総因果効果の推定、事前知識の
組み込み、回帰手法の選択、そして失敗するケースとその理由を扱う。パッケージの
最初の一巡りには `vignette("lingamr-ja")` を、データに合う手法の選び方には
[手法選択ガイド](method-selection-ja.html)を参照。

```{r setup}
library(lingamr)
```


## サンプルデータ

`lingamr` は5種類の汎用サンプルデータ生成関数を提供する（他の推定器向けには
手法別の生成関数が別途ある）。いずれも `data`（データフレーム）
と `true_adjacency`（真の隣接行列）を含むリストを返す。

| 関数 | 変数数 | デフォルトn | 特徴 |
|------|:------:|:-----------:|------|
| `generate_lingam_sample_6()` | 6 | 1,000 | 標準的な固定構造。本記事の主な例 |
| `generate_lingam_sample_10()` | 10 | 1,000 | 6変数ケースの拡張版（[より大きなデータセット（10変数）](#a-larger-dataset-10-variables) で使用） |
| `generate_lingam_hard_sample()` | 9 | 200 | 強い多重共線性を持つ難しい設定（[強い多重共線性](#strong-multicollinearity-init_method) で使用） |
| `generate_lingam_large_sample()` | 可変 | 1,000 | 任意の変数数を持つランダムなスパースDAG（[変数が多い場合：スケーラビリティの壁](#when-there-are-many-variables-the-scalability-wall) で使用） |
| `generate_lingam_paradox_data()` | 4 | 2,000 | 測定誤差パラドックス（[パラドックスの例](#a-case-where-directlingam-struggles-the-measurement-error-paradox) で使用） |

### generate_lingam_sample_6()

`generate_lingam_sample_6()` は、6変数のLiNGAMモデルに従う人工データを、真の隣接行列
とともに返す。データは `data` に、隣接行列は `true_adjacency` に格納される。

```{r sample1_matrix6_1}
x1k <- generate_lingam_sample_6(n = 1000)

x1k$data |>
  head()
```

```{r sample1_matrix6_2}
x1k$true_adjacency
```

`plot_adjacency()` は隣接行列に基づいて因果グラフを描画する。

```{r sample1_matrix6_3}
x1k$true_adjacency |>
  plot_adjacency(
    labels  = colnames(x1k$data),
    title   = "True causal structure",
    rankdir = "TB",
    shape   = "circle"
  )
```


## 因果探索

`lingam_direct()` はDirect LiNGAMを実行する。デフォルトでは、独立性の評価に相互情報量
が用いられ、パス係数はadaptive LASSO回帰で計算される。

```{r lingam_direct}
model <- x1k$data |>
  lingam_direct()
```

独立性の評価にHSICを使うには、`measure` 引数を "kernel" に設定する。HSICは計算コスト
が高いため、`n > 1000` では `lingam_direct()` は自動的に低ランク近似に切り替わる。


### 因果順序

推定された因果順序は、インデックス番号として `causal_order` に格納される。
```{r causal_order}
# index number
model$causal_order

# variable name
colnames(x1k$data)[model$causal_order]
```


### 推定された隣接行列

推定された効果の大きさを確認する。デフォルトでは、adaptive LASSO回帰による回帰係数
が使われる。

```{r adjacency_matrix}
model$adjacency_matrix |>
  round(3)
```


### 因果グラフの描画

Direct LiNGAMで推定した隣接行列に基づいて因果グラフを描画する。

```{r plot_adjacency}
model$adjacency_matrix |>
  plot_adjacency(
    labels    = colnames(model$adjacency_matrix),
    title     = "Estimated Causal Structure (Direct LiNGAM)",
    rankdir   = "TB",
    shape     = "ellipse",
    fillcolor = "lightgreen"
  )
```


### 推定構造と真の構造の比較

サンプルデータのように真の構造が既知の場合、`plot_adjacency()` の `true_B` 引数に
真の隣接行列を渡すことで、推定されたエッジを真の構造と比較して色分けできる。これに
より推定精度を一目で評価でき、手法の検証や教育目的に有用である。

- **緑（実線）**: 正しく検出されたエッジ（推定・真とも存在）
- **赤（実線）**: 誤って検出されたエッジ（推定にはあるが真にはない）
- **オレンジ（破線）**: 見逃されたエッジ（真にはあるが推定されなかった。真の係数を表示）

```{r plot_adjacency_compare}
model$adjacency_matrix |>
  plot_adjacency(
    labels  = colnames(model$adjacency_matrix),
    true_B  = x1k$true_adjacency,
    title   = "Estimated vs. True Structure",
    rankdir = "TB",
    shape   = "ellipse"
  )
```


### ggplot2による静的プロット

`plot_adjacency()` はDiagrammeRによるインタラクティブなHTML図を返すのに対し、
`autoplot()` は同じ因果構造をggplot2ベースの静的な図として描画する。これはR
Markdown / Quartoでの画像・PDF出力で安定しており、後からggplot2の関数を重ねて
テーマやタイトルを設定することもできる。ノードの配置は `igraph` の階層レイアウトで
計算されるため、因果の流れはおおむね上から下へと向かう。

`autoplot()` はggplot2のジェネリック関数なので、`ggplot2::autoplot()` として呼ぶか、
あらかじめ `library(ggplot2)` で読み込んでおく（プロットには `ggplot2` と `igraph`
が必要）。

```{r autoplot, eval = requireNamespace("ggplot2", quietly = TRUE) && requireNamespace("igraph", quietly = TRUE)}
ggplot2::autoplot(model)
```


## 総因果効果

**総因果効果**とは、ある変数を1単位変化させたときの全体的な影響であり、直接効果と
すべての間接効果（媒介変数を経由するパス）を合わせたものを指す。

```{r total_effects}
total_effects <- x1k$data |>
  estimate_all_total_effects(model)

round(total_effects, 3)
```


### 重回帰係数との比較

媒介変数が存在する場合、重回帰係数と総因果効果は一致しない。

`generate_lingam_sample_6()` の真の因果構造では、x3からx1へのパスが2つ存在する
（x3からx1への**直接**エッジは存在しない）。

- x3 -> x0 -> x1（間接効果: 3.0 x 3.0 = **9.0**）
- x3 -> x2 -> x1（間接効果: 6.0 x 2.0 = **12.0**）
- **x3のx1への総因果効果 = 9.0 + 12.0 = 21.0**

x1を予測するためにすべての変数を含むOLS回帰の係数を、`estimate_all_total_effects()`
の結果と比較する。

```{r total_vs_regression}
# Multiple regression: include all variables to predict x1
lm_coefs <- coef(lm(x1 ~ ., data = x1k$data))

# Comparison (variables causally related to x1: x0, x2, x3)
data.frame(
  variable           = c("x0", "x2", "x3"),
  OLS_coefficient    = round(lm_coefs[c("x0", "x2", "x3")], 3),
  total_causal_effect = round(total_effects["x1", c("x0", "x2", "x3")], 3)
)
```

x3のOLS係数はほぼ**0**である。これは、媒介変数であるx0とx2をモデルに含めることで、
x3の「媒介を通じた効果」がx0とx2の係数に吸収されてしまうためである。

一方、`estimate_all_total_effects()` によるx3の値は**約21**であり、x3を1単位動かした
ときにx1が最終的にどれだけ変化するかを正しく表している。

| 問い | 使うべき指標 |
|------|------------|
| 「x0とx2を固定したまま、x3を動かすとx1はどう変化するか」 | OLS重回帰係数 |
| 「すべてのパスを通じて、x3を動かすとx1はどう変化するか」 | 総因果効果 |

「ある変数に介入したときの最終的な影響」を知りたい場合は、重回帰係数ではなく総因果
効果を使う。


### 特定の変数ペア間の効果

`estimate_all_total_effects()`は全ペアの効果を一度に行列として返す。特定の
`from -> to`の1組だけが必要な場合は、`estimate_total_effect()`で直接計算
できる。`from_index`・`to_index`は変数名・1始まりのインデックスのどちらでも
指定できる。

```{r total_effect_single}
te_x3_x1 <- x1k$data |>
  estimate_total_effect(model, from_index = "x3", to_index = "x1")

round(te_x3_x1, 3)

# Same value as the x3 column of the total_effects matrix computed above
isTRUE(all.equal(te_x3_x1, total_effects["x1", "x3"], check.attributes = FALSE))
```


## 事前知識を用いた推定

`make_prior_knowledge()` を使うと、変数間の因果関係に関するドメイン知識をDirect
LiNGAMに組み込むことができる。これにより探索空間が狭まり、推定が安定化する。

### 事前知識行列の形式

`make_prior_knowledge()` は $p \times p$ の整数行列を返す。**行 = 結果変数（to）、
列 = 原因変数（from）**というインデックス規約は、隣接行列と同じである。

| 値 | 意味 |
|----|------|
| `-1` | 不明（デフォルト。Direct LiNGAMが自由に探索する） |
| `0` | このエッジは存在しない |
| `1` | このエッジは確実に存在する |

以下は、各引数が行列にどう反映されるかを示す。

| 引数 | 設定される値 | 意味 |
|------|------------|------|
| `exogenous_variables` | 指定した変数の**行**全体 -> `0` | どの変数からも影響を受けない（root変数） |
| `sink_variables` | 指定した変数の**列**全体 -> `0` | どの変数にも影響を及ぼさない（sink変数） |
| `paths` | `pk[to, from] = 1` | このエッジが存在することを指定 |
| `no_paths` | `pk[to, from] = 0` | このエッジが存在しないことを指定 |

変数は**1始まりのインデックス**、または（`labels` 引数を渡せば）**変数名**で指定
できる。

### 使用例

`generate_lingam_sample_6()` の真の構造に関するドメイン知識を与える。

- **x3**（インデックス4）は外生変数であり、他のどの変数からも影響を受けない
- **x1, x4, x5**（インデックス2, 5, 6）はsink変数であり、他の変数に影響を及ぼさない
- **x0とx2の間**にはパスが存在しない（どちら向きにも）

#### インデックスによる指定

```{r make_prior_knowledge1_index}
pk1 <- make_prior_knowledge(
  n_variables         = 6,
  exogenous_variables = 4,          # x3
  sink_variables      = c(2, 5, 6), # x1, x4, x5
  no_paths            = list(c(3, 1), c(1, 3)) # no x2<->x0
)

pk1
```

行列の読み方: `pk1["x1", "x3"]` が `-1` なら「x3->x1は不明（LiNGAMが探索する）」、
`0` なら「x3->x1は存在しない」ことを意味する。

#### 変数名による指定

`labels` を渡すことで変数名による指定ができる。可読性が向上し、列の追加や並び替え
にも頑健になる。

```{r make_prior_knowledge1_name}
pk1_named <- make_prior_knowledge(
  n_variables         = 6,
  exogenous_variables = "x3",
  sink_variables      = c("x1", "x4", "x5"),
  no_paths            = list(c("x2", "x0"), c("x0", "x2")),
  labels              = colnames(x1k$data)
)

# Equivalent in content to pk1
identical(pk1, pk1_named)
```

### 事前知識を用いたDirect LiNGAMの実行

`prior_knowledge` 引数に渡すだけで、探索に反映される。

```{r LiNGAM_with_pk_1}
model_pk1 <- x1k$data |>
  lingam_direct(prior_knowledge = pk1, lambda = "BIC")

cat("Causal Order: ", colnames(x1k$data)[model_pk1$causal_order], "\n")
```

```{r LiNGAM_with_pk_2}
model_pk1$adjacency_matrix |>
  round(3)

model_pk1$adjacency_matrix |>
  plot_adjacency(
    labels    = colnames(model_pk1$adjacency_matrix),
    title     = "Estimated (with Prior Knowledge)",
    rankdir   = "TB",
    shape     = "circle",
    fillcolor = "lightgreen"
  )
```


## 回帰手法の選択（reg_method）

Direct LiNGAMでは、因果順序が決定された後に回帰によって隣接行列が推定される。
`reg_method` 引数はその回帰手法を選択する。

| `reg_method` | `glmnet` | スパース化 | 特徴 |
|---|---|---|---|
| `"ols"` | 不要 | なし | すべてのエッジを推定する。健全性チェックやパッケージのない環境向け |
| `"lasso"` | 必要 | あり | 弱いエッジを0に縮小する |
| `"adaptive_lasso"` | 必要 | あり（強力） | **デフォルト**。真に0であるエッジを確実に0にできるoracle性を持つ |
| `"ridge"` | 必要 | なし | $\ell_2$正則化で係数を安定化させる。多重共線性に頑健。スパース化はしない |

oracle性とは「サンプルサイズが増えるにつれて真の構造を確実に復元できる」という
理論的保証であり、通常は `"adaptive_lasso"` が推奨される。

### 4手法の比較

```{r reg_method_compare}
fit_ols    <- lingam_direct(x1k$data, reg_method = "ols")
fit_lasso  <- lingam_direct(x1k$data, reg_method = "lasso",          lambda = "BIC")
fit_alasso <- lingam_direct(x1k$data, reg_method = "adaptive_lasso", lambda = "BIC")
fit_ridge  <- lingam_direct(x1k$data, reg_method = "ridge",          lambda = "BIC")

# Compare the adjacency matrices side by side
round(fit_ols$adjacency_matrix,    3)
round(fit_lasso$adjacency_matrix,  3)
round(fit_alasso$adjacency_matrix, 3)
round(fit_ridge$adjacency_matrix,  3)
```

OLSとRidgeはすべてのエッジに非ゼロの係数を残す傾向があるのに対し、LASSOとAdaptive
LASSOは余分なエッジを0に縮小する。Ridgeは係数の**大きさ**を小さくするが、ゼロには
しない。

### lambdaの選択（LASSO / Adaptive LASSO共通）

罰則の強さ $\lambda$ の選択は、推定のスパース性を直接左右する。

| `lambda` | 方式 | スパース性 | 用途 |
|---|---|---|---|
| `"BIC"` | 情報量規準 | 最も高い | **デフォルト**。小サンプルでも安定 |
| `"AIC"` | 情報量規準 | 高い | BICよりやや多くのエッジが残る |
| `"lambda.min"` | CV（予測誤差最小） | 低い | 予測精度を優先。エッジが多くなる |
| `"lambda.1se"` | CV（1SEルール） | 中〜高 | CVの頑健なバリエーション |
| `"oracle"` | 解析式（adaptive_lassoのみ） | - | $\lambda = 5 / n^{1.75}$。理論的なoracle性を保証 |

```{r reg_method_lambda}
# Compare BIC (default, sparsest) and lambda.min (minimum prediction error)
fit_bic     <- lingam_direct(x1k$data, lambda = "BIC")
fit_lam_min <- lingam_direct(x1k$data, lambda = "lambda.min")

# Number of nonzero edges
sum(fit_bic$adjacency_matrix     != 0)
sum(fit_lam_min$adjacency_matrix != 0)
```


## 強い多重共線性（init_method） {#strong-multicollinearity-init_method}

`generate_lingam_hard_sample()` は、`x0`から`x4`までの5つのroot変数が1つの
強い共通因子を共有する（`collinearity`引数で強さを指定。デフォルト0.95）
データを生成する。どの変数も互いを引き起こしていないにもかかわらず、互いに
強く相関する。下流の4変数`x5`から`x8`は、これらのrootの線形結合として生成
される（`x8`はさらに`x5`・`x6`にも依存する）。これは、単一の目的変数の予測
変数間に生じる通常の多重共線性より難しい設定である。ここでは、ほぼ共線な
変数群が外生変数（root）自体であり、「rootの誤差項は互いに独立である」という
DirectLiNGAMの前提そのものが破られている。

```{r hard_generate}
hard <- generate_lingam_hard_sample()

head(hard$data)
hard$true_adjacency

# x0-x4 share a common factor and are therefore highly correlated
round(cor(hard$data[c("x0", "x1", "x2", "x3", "x4")]), 3)
```

デフォルト設定でDirect LiNGAMを実行する。

```{r hard_fit}
fit_hard <- lingam_direct(hard$data)

colnames(hard$data)[fit_hard$causal_order]
```

`x0`から`x4`が互いに依存しているため、推定された因果順序は真の構造を完全には
満たさない。これを直接確認する: すべての真のエッジ`from -> to`について、
推定順序で`from`が`to`より前に来ているべきである。

```{r hard_order_check}
true_edges <- which(hard$true_adjacency != 0, arr.ind = TRUE)
order_pos  <- match(seq_len(ncol(hard$data)), fit_hard$causal_order)

edge_check <- data.frame(
  from            = colnames(hard$data)[true_edges[, "col"]],
  to              = colnames(hard$data)[true_edges[, "row"]],
  order_respected = order_pos[true_edges[, "col"]] < order_pos[true_edges[, "row"]]
)

edge_check
sum(edge_check$order_respected)   # number of true edges correctly ordered
```

11本の真のエッジのうち、正しく順序付けられているのは6本のみである。残り
（すべて`x6`または`x8`へのエッジ）は、真の親が推定順序で遅く配置されたために、
見逃されるか逆方向に推定されている。これはまさに`generate_lingam_hard_sample()`
が示そうとしている失敗モードである: 外生変数どうしが相関していると、回帰が
始まる前の因果順序探索の段階ですでに破綻しうる。

それでも`x0 -> x7`のエッジはたまたま正しく順序付けられており、これを使えば
`init_method`が回帰段階だけに与える影響を切り分けて見ることができる。
`estimate_total_effect()`はデフォルトでAdaptive LASSOの初期重みをOLSで推定する
（`init_method = "ols"`）。`init_method = "ridge"`に切り替えると、交差検証付き
Ridge回帰を使うようになり、多重共線性の下でも安定する。

```{r hard_init_method}
set.seed(0)
te_hard_ols <- hard$data |>
  estimate_total_effect(fit_hard, from_index = "x0", to_index = "x7", init_method = "ols")

te_hard_ridge <- hard$data |>
  estimate_total_effect(fit_hard, from_index = "x0", to_index = "x7", init_method = "ridge")

round(c(ols = unname(te_hard_ols), ridge = unname(te_hard_ridge)), 3)
```

`x0 -> x7`の真の係数は**2.0**である。OLS初期化の推定値は大きく超過するのに
対し、Ridge初期化の推定値は真の値にずっと近い -- これはまさに
`generate_lingam_hard_sample()`のドキュメントが「強い多重共線性の下では
Ridge初期化Adaptive LASSOが望ましい」とする理由と一致する。ただし
`init_method`が影響するのはこの回帰段階のみであり、因果順序探索は変えない。
したがって、上で示した順序の問題自体を解決するものではない。


## 非ガウス性の仮定

LiNGAMの理論的な核心は、**誤差項が非ガウス分布に従う**という仮定である。誤差が
ガウス分布に従う場合、因果の**方向**は原理的に識別不能になり（同じ分布を説明する
逆方向のモデルが存在する）、推定結果は信頼できなくなる。

`generate_lingam_sample_6()` の `noise_dist` 引数で誤差分布を切り替え、この違いを
実際に確認する。真の構造は以下の通りである（rootはx3）。

```{r nongauss_true}
set.seed(0)
truth <- generate_lingam_sample_6(noise_dist = "uniform")

truth$true_adjacency |>
  round(1)
```

真の構造の因果グラフ:

```{r nongauss_true_plot}
truth$true_adjacency |>
  plot_adjacency(
    labels = colnames(truth$data),
    title  = "True structure"
  )
```

### 非ガウス誤差（一様分布）でうまくいく場合

```{r nongauss_uniform}
fit_uniform <- lingam_direct(truth$data)

# Estimated causal order (the true root x3 comes first)
colnames(truth$data)[fit_uniform$causal_order]

# The estimated adjacency matrix recovers the true structure almost perfectly
fit_uniform$adjacency_matrix |>
  round(1)
```

推定されたグラフは真の構造とほぼ一致する。エッジは真の構造と比較して色分けされる。
緑 = 正解、赤 = 誤検出、オレンジ破線 = 見逃し。

```{r nongauss_uniform_plot}
fit_uniform$adjacency_matrix |>
  plot_adjacency(
    labels = colnames(truth$data),
    true_B = truth$true_adjacency,
    title  = "Estimated (uniform errors)"
  )
```

### ガウス誤差でうまくいかない場合

同じ因果構造でも、誤差がガウス分布に従うと結果は破綻する。

```{r nongauss_gaussian}
gauss <- generate_lingam_sample_6(noise_dist = "gaussian")
fit_gauss <- lingam_direct(gauss$data)

# The causal order does not match the true structure (root x3 does not come first)
colnames(gauss$data)[fit_gauss$causal_order]

fit_gauss$adjacency_matrix |>
  round(1)
```

真の構造と比較すると、多くのエッジが誤り（赤）または見逃し（オレンジ破線）に
なっている。色分けは上記と同じである。

```{r nongauss_gaussian_plot}
fit_gauss$adjacency_matrix |>
  plot_adjacency(
    labels = colnames(gauss$data),
    true_B = truth$true_adjacency,
    title  = "Estimated (Gaussian errors)"
  )
```

非ガウス誤差では真の隣接行列がそのまま復元されるのに対し、ガウス誤差では因果順序と
係数の両方が真の構造から大きく乖離する。これが「LiNGAMはデータの非ガウス性を利用
して因果の方向を決定する」と言われる理由である。実データに適用する際は、**残差の
正規性を検定**し、この仮定が成り立っているかを確認することが重要である --
[ブートストラップと診断の記事](bootstrap-diagnostics-ja.html)を参照。


## より大きなデータセット（10変数） {#a-larger-dataset-10-variables}

10変数・10,000行という、より大きなデータセットの例を示す。

```{r sample1_matrix10}
x10k <- generate_lingam_sample_10(n = 10000)

x10k$true_adjacency |>
  plot_adjacency(
    labels  = colnames(x10k$data),
    title   = "True causal structure",
    rankdir = "TB",
    shape   = "circle"
  )
```



## ICA-LiNGAMとDirect LiNGAMの比較

`pcalg::lingam()` はオリジナルのLiNGAMアルゴリズムであり、FastICAで混合行列を推定
することで因果順序と係数を求める（Shimizu et al. 2006）。`lingam_direct()` とは
独立したアプローチで同じ問題を解く。

### 両アルゴリズムの実行

同じ6変数データセット（$n = 1000$）を両手法で分析する。

```{r ica_run, eval = requireNamespace("pcalg", quietly = TRUE)}
d_cmp <- generate_lingam_sample_6(n = 1000, seed = 42)

t_cmp_direct <- system.time(res_cmp_direct <- lingam_direct(d_cmp$data))
t_cmp_ica    <- system.time(res_cmp_ica    <- pcalg::lingam(as.matrix(d_cmp$data)))

cat(sprintf("Direct LiNGAM : %.2f sec\nICA-LiNGAM    : %.2f sec\n",
            t_cmp_direct["elapsed"], t_cmp_ica["elapsed"]))
```

### 推定係数の比較

`$Bpruned` はlingamrの隣接行列と同じ規約（`B[i, j]` = $x_j \to x_i$ の係数）を使う。

```{r ica_compare, eval = requireNamespace("pcalg", quietly = TRUE)}
B_ica <- res_cmp_ica$Bpruned
rownames(B_ica) <- colnames(B_ica) <- names(d_cmp$data)

idx_ica  <- which(abs(B_ica) > 0, arr.ind = TRUE)
tidy_ica <- data.frame(
  from  = colnames(B_ica)[idx_ica[, 2]],
  to    = rownames(B_ica)[idx_ica[, 1]],
  ica   = round(B_ica[idx_ica], 3)
)

tidy_dir <- tidy(res_cmp_direct)
tidy_dir <- data.frame(from = tidy_dir$from, to = tidy_dir$to,
                       direct = round(tidy_dir$estimate, 3))

merge(tidy_dir, tidy_ica, by = c("from", "to"), sort = TRUE)
```

### DAG構造の比較

すべてのエッジについて完全外部結合（full outer join）を取り、構造を比較し、真のDAG
との整合性を確認する。

```{r ica_structure, eval = requireNamespace("pcalg", quietly = TRUE)}
B_true   <- d_cmp$true_adjacency
idx_true <- which(abs(B_true) > 0, arr.ind = TRUE)
true_key <- paste(colnames(B_true)[idx_true[, 2]],
                  rownames(B_true)[idx_true[, 1]], sep = "->")

cmp <- merge(tidy_dir, tidy_ica, by = c("from", "to"), all = TRUE, sort = TRUE)
cmp$truth <- paste(cmp$from, cmp$to, sep = "->") %in% true_key
cmp
```

`direct` または `ica` 列が `NA` の場合、その手法がそのエッジを検出しなかったことを
意味する。`truth = TRUE` は真のDAGに存在するエッジであることを示す。

---

## 変数が多い場合：スケーラビリティの壁 {#when-there-are-many-variables-the-scalability-wall}

Direct LiNGAMは各ステップで、残っているすべての変数ペアについて独立性検定を行う。
ステップ数は $p$ で、各ステップの検定回数は最大 $p(p-1)$ であるため、独立性検定の
総回数はおおよそ

$$\sum_{k=1}^{p} k(k-1) \approx \frac{p^3}{3}$$

となり、計算コストは**$O(p^3)$**になる。
一方、ICA-LiNGAMが使うFastICAは（BLAS最適化により）$O(p^2 n)$なので、変数の数が
増えるほどその差は広がる。

`generate_lingam_large_sample()` は、変数数 `p` を自由に設定できるランダムな
スパースDAGデータを生成する。各変数 $x_i$（$i \ge 1$）は、$x_0, \ldots, x_{i-1}$
の中からランダムに最大 `max_parents` 個の親を持つ。因果順序は必ずインデックス順に
従うため、隣接行列は常に**下三角行列**になる。

### データの生成

```{r large_gen}
d20 <- generate_lingam_large_sample(p = 20, n = 1000, seed = 42)

dim(d20$data)                    # 1000 rows x 20 columns
sum(d20$true_adjacency != 0)     # number of true edges (sparse DAG)
d20$true_causal_order            # 0, 1, ..., 19
```

### 実行時間の比較

$p$ が1.5倍（10 -> 15）になると、独立性検定の回数は $15^3 / 10^3 \approx 3.4$倍に
増える。

```{r large_timing}
d10 <- generate_lingam_large_sample(p = 10, n = 500, seed = 42)
d15 <- generate_lingam_large_sample(p = 15, n = 500, seed = 42)

t10 <- system.time({ r10 <- lingam_direct(d10$data) })
t15 <- system.time({ r15 <- lingam_direct(d15$data) })

cat(sprintf(
  "p = 10 : %.2f sec\np = 15 : %.2f sec\ntheoretical factor %.1fx vs. observed %.1fx\n",
  t10["elapsed"],
  t15["elapsed"],
  15^3 / 10^3,
  t15["elapsed"] / max(t10["elapsed"], 0.01)
))
```

同じデータでICA-LiNGAMも実行し、速度を直接比較する。

```{r large_timing_ica, eval = requireNamespace("pcalg", quietly = TRUE)}
t10_ica <- system.time({ pcalg::lingam(as.matrix(d10$data)) })
t15_ica <- system.time({ pcalg::lingam(as.matrix(d15$data)) })

cat(sprintf(
  "              p = 10   p = 15\nDirect LiNGAM : %5.2f sec  %5.2f sec\nICA-LiNGAM    : %5.2f sec  %5.2f sec\n",
  t10["elapsed"], t15["elapsed"],
  t10_ica["elapsed"], t15_ica["elapsed"]
))
```

$p$ が大きくなるほどDirect LiNGAMの$O(p^3)$コストが支配的になり、両者の差は広がる。
$p = 30$や$p = 50$のような大規模な設定では、この傾向はさらに顕著になる。

### 推定精度の確認（p = 10）

スパースDAGであっても、**非ガウス誤差**（デフォルト: 一様分布）である限り、Direct
LiNGAMは正しい因果順序を復元できる。

```{r large_causal_order}
# Estimated causal order
r10$causal_order

# Whether it matches the true causal order 0, 1, ..., 9 exactly
all(r10$causal_order == d10$true_causal_order)
```

`tidy()` でエッジリストに変換し、推定係数を確認する。

```{r large_tidy}
tidy(r10) |>
  head(10)
```


## 高次元Direct LiNGAM

上で示した$O(p^3)$の独立性検定コストは、$p$が数十〜数百のオーダーになると実質的な
ボトルネックとなり、$p > n$（変数数が観測数を上回る）になると、通常の回帰ベースの
隣接行列推定がそもそも成立しなくなる。

`lingam_high_dim()` は、この領域向けに設計されたHighDimDirectLiNGAM（Wang & Drton
2020）を実装したものである。ペアワイズの独立性検定の代わりに、キャッシュされた
グラム行列から計算される非ガウス性のモーメント統計量を用いて因果順序を探索する。
このアルゴリズムは決定的（ランダムな再試行なし）であり、`lingam_direct()` と同じ
`LingamResult` オブジェクトを返すため、`print()`、`tidy()`、`plot_adjacency()`、
`estimate_total_effect()` はすべてそのまま使用できる。

```{r high_dim_basic}
hd_sample <- generate_lingam_sample_6(n = 500, seed = 1)
hd_result <- lingam_high_dim(hd_sample$data)

hd_result$causal_order
round(hd_result$adjacency_matrix, 3)
```

`n_samples <= n_features` の場合、隣接行列の推定に通常のBICベースのAdaptive LASSOは
使えないため、`lingam_high_dim()` は交差検証済みLASSO（`glmnet::cv.glmnet`）に
フォールバックし、警告を発する。

```{r high_dim_wide}
wide_sample <- generate_lingam_large_sample(p = 30, n = 25, seed = 1)
wide_result <- lingam_high_dim(wide_sample$data)

wide_result$causal_order
```

## DirectLiNGAMが苦手とする例：測定誤差パラドックス {#a-case-where-directlingam-struggles-the-measurement-error-paradox}

因果探索の手法にはそれぞれ仮定があり、それが破られると正しい構造を復元できないこと
がある。`generate_lingam_paradox_data()` は、意図的にそうした困難な状況を作り出す
ために設計されたデータセットである。他のサンプル生成関数と同様に、`data` と
`true_adjacency` を含むリストを返す。

このデータの真の構造は単純な直列連鎖 **x0 -> x1 -> x2 -> x3**（各係数0.8）である。
しかし、注目すべき特徴が2つある。

- **root変数x0に大きな測定誤差が加えられている。** これにより、DirectLiNGAMの最初の
  ステップで行われる独立性評価が乱され、rootを誤って選んでしまい、誤差が伝播しやす
  くなる。
- すべての変数が `scale()` で**標準化**されている（スケールの違いはない）。

```{r paradox_generate}
paradox <- generate_lingam_paradox_data(n = 2000L, seed = 42)

head(paradox$data)

# All variables are standardized (sd = 1)
sapply(paradox$data, sd)
```

真の因果グラフを可視化する。係数0.8は、標準化前の潜在スケールにおける構造係数である。

```{r paradox_true}
paradox$true_adjacency |>
  plot_adjacency(
    labels  = colnames(paradox$true_adjacency),
    title   = "True causal chain (x0 -> x1 -> x2 -> x3)",
    rankdir = "LR",
    shape   = "circle"
  )
```

ここでDirect LiNGAMを適用してみる。

```{r paradox_fit}
model_p <- lingam_direct(paradox$data)

# Estimated causal order
colnames(paradox$data)[model_p$causal_order]
```

推定された因果順序の**先頭がx1であり、真のrootであるx0ではない**点に注意する。
rootの測定誤差のせいで、DirectLiNGAMは最初の外生変数としてx0を選ぶことに失敗して
いる。

```{r paradox_adjacency}
model_p$adjacency_matrix |>
  round(3)

model_p$adjacency_matrix |>
  plot_adjacency(
    labels    = colnames(model_p$adjacency_matrix),
    title     = "Estimated structure (paradox data)",
    rankdir   = "LR",
    shape     = "circle",
    fillcolor = "lightpink"
  )
```

下流の**x1 -> x2 -> x3**は正しく復元されているものの、**x0とx1の間の方向は逆転**
しており（真はx0 -> x1だが、推定はx1 -> x0）、x0はほとんどsinkのように扱われて
しまっている。

このエラーが偶然生じたものか、それとも系統的なものかを、ブートストラップで確認する。

```{r paradox_bootstrap}
bs_paradox <- paradox$data |>
  lingam_direct_bootstrap(n_sampling = 100L, seed = 42)

# Occurrence probability of each direction (row = to, column = from)
bs_paradox |>
  get_probabilities() |>
  round(2)
```

重要なのは、誤った方向である**x1 -> x0**がほぼ100%の確率で再現されている点である。
つまり、このエラーは偶然ではなく**系統的**であり、ブートストラップサンプル全体で
安定して現れる。

> **教訓:** ブートストラップの安定性（高い再現確率）は、推定の*正しさ*を保証する
> ものではない。モデルの仮定（ここでは「上流の変数に測定誤差がない」という仮定）が
> 破られている場合、その手法は**安定して**誤った構造を復元してしまうことがある。
> 残差の独立性・正規性の検定や、データ生成過程に関するドメイン知識と併せて、結果を
> 批判的に評価することが重要である。


## 関連記事

- [手法選択ガイド](method-selection-ja.html) — データに合う手法の選び方
- [ブートストラップと診断](bootstrap-diagnostics-ja.html) — 信頼性の評価と仮定の確認
- [時系列（VAR-LiNGAMとVARMA-LiNGAM）](time-series-ja.html)
- [潜在交絡変数（ParceLiNGAMとRCD）](latent-confounders-ja.html)
- [非線形の手法（RESITとCAM-UV）](nonlinear-ja.html)
- [特殊なデータ（LiM・MultiGroup・欠測値）](special-data-ja.html)
